臺灣板橋地方法院民事判決　　　　　　　93年度訴字第1866號
原　　　告　乙○○
訴訟代理人　周炳榮律師
被　　　告　台新國際商業銀行股份有限公司
法定代理人　甲○○
訴訟代理人　丁○○
　　　　　　丙○○
上列當事人間請求確認債權不存在等事件，經台灣台北地方法院
裁定移送（93年度訴字第3232號），本院於民國94年5 月17日言
詞辯論終結，判決如下：
    主  文
確認被告於民國九十二年十月三十日於就附表二、三所示不動產
所設定最高限額新台幣壹佰伍拾陸萬元，存續期間自民國九十二
年十月三十日起至一百十二年十月二十九日止之抵押債權不存在
。
被告應將上開抵押權登記予以塗銷。
訴訟費用由被告負擔。
    事實及理由
一、原告起訴主張：
    (一)原告係文盲、目不識丁，又為退伍老兵，取印尼籍有中度
      智障之女子戊○○為妻。戊○○平時料理自己日常生活，
      處理家務之智能尚有不足，煮飯時更需隨時在旁注意，不
      然將有造成失誤，跌落燙傷等情事發生，對任何事務絕無
      認識能力。訴外人梁開友、吳雪蘭因與原告為小同鄉，由
      於生活習慣、語言相近，經常往來，深知雙方家庭狀況，
      並長時看到戊○○因智障低能，平時與人相處即呆呆如木
      牛，根本少知人間事，認為有機可乘，乃誆稱伊與公家機
      關熟悉，似戊○○智障情況，政府有輔導辦法救濟，可以
      提出申請殘障救濟補助，並非常熱心地說只要將身分證、
      印章交給伊便可一切代辦。後來又說為了要證明住的地方
      ，要把房屋權狀拿去做證明，原告因貧窮度日，聽說可以
      申請殘障救濟補助，而梁開友夫婦又熱心幫忙辦理，基於
      小同鄉，且相識四、五十年，便深信不疑，完全照伊之要
      求，將身分證、印章、房屋土地權狀等均交付，只希望能
      領到救濟補助。據梁某夫婦竟利用戊○○之智障無知，以
      詐騙偽造文書向各銀行大肆借款，或簽發本票等方式向銀
      行貼現，騙得現款花用，原告絕未得有分文，完全被矇在
      鼓裡而不知，現已向台灣板橋地方法院檢察署告訴偵查中
      （93年度他字2861號）。
    (二)戊○○向被告借貸如附表一所示債權，並以如附表二、三
      所示不動產設定最高限額新台幣1,560,000 元為擔保，亦
      係梁某夫妻以同一手法完成，但被告從事銀錢業具有專業
      知識人士，辦理設定抵押權登記並未嚴格審查債務人身分
      ，及是否由債務人本人親自到場簽名，並債款是否由債務
      人本人領受等全部過程，卒為騙得逞，顯有重大過失。而
      原告既未自被告領受有如抵押權登記所記載之金錢，縱有
      設定抵押權登記，雙方債權債務關係自始即未發生，被告
      即應就所設定系爭抵押權登記與以塗銷，並確認該抵押債
      權不存在。
    並聲明：(一)確認被告對戊○○於民國92年10月30日就坐落台
    北縣中和市○○段651 地號、面積73.84 平方公尺、同小段
    652 地號、面積82.34 平方公尺，應有部分各四分之一，即
    其上建號802 門牌號碼台北縣中和市○○路○ 段101 之2 號
    第3 層總面積124.6 平方公尺所為最高限額1,560,000 元之
    抵押債權不存在。(二)被告應就前項最高限額1,560,000 元之
    抵押權登記予以塗銷。
二、被告則以：
    (一)緣戊○○於92年10月30日偕同訴外人梁志豪為其連帶保證
      人，並由吳雪蘭（即梁志豪之母親）陪同協助幫忙核對貸
      款契約，向被告申辦房屋貸款1,300,000 元，並由戊○○
      提供其所有坐落於台北縣中和市○○段第651 地號面積
      73.84 平方公尺、第652 地號面積82.34 平方公尺，各持
      份4 分之1 ，以及坐落於地上建物中和市○○段第802 建
      號，門牌號碼為台北縣中和市○○路○ 段101 之2 號權利
      範圍為全部，與被告設定最高限額抵押權1,560,000 元。
      本案房屋貸款申貸係由訴外人天福資產管理顧問公司謝適
      旭所轉介之案件，且承辦本案所需之文件（含權狀影本、
      借保人身分證影本、財力證明存摺）亦係由謝適旭所交付
      。被告之業務承辦人員己○○於接獲此案件隨即依照本行
      貸款流程申貸，並於92年10月31日核准後與戊○○及梁志
      豪相約於本行之南京東路分行2 樓完成對保，當時在場人
      員計有戊○○、梁志豪、謝適旭及吳雪蘭，茲因戊○○為
      印尼華僑，中文言語溝通尚可但不識中文字，故委請吳雪
      蘭陪同到場幫忙核對文件后，戊○○即於借款借據暨約定
      書及本票上按捺指紋及蓋用印鑑章，並由梁志豪及被告之
      業務承辦人員己○○於借款借據暨約定書及本票上簽字見
      證。為此，被告之業務承辦人員己○○即依據本行對保規
      範完成對保程序後，當場戊○○亦即將土地建物權狀正本
      親自交予被告之業務承辦人員己○○以完成抵押設定，開
      戶印鑑章當場亦親手交還給戊○○本人。本案於完成設定
      后，即電話通知戊○○，告知款項即將撥入其於本行所有
      之帳號：00000000000000帳戶內，請其至本行領取存摺同
      時完成撥款。待存摺交付當時，吳雪蘭告知戊○○因上班
      不克前來，同意其有代為受領之權限，故被告之業務承辦
      人員己○○即將存摺交付吳雪蘭，合此敘明。
    (二)按「對於心神喪失或精神耗弱致不能處理自己事務者，法
      院得因本人、配偶、最近親屬二人或檢察官之聲請，宣告
      禁治產。」，「禁治產人，無行為能力。」民法第14條及
      第15條著有明文，次按「無行為能力人之意思表示，無效
      ；雖非無行為能力人，而其意思表示，係在無意識或精神
      錯亂中所為者亦同。」同法第75條定有明文。原告主張戊
      ○○為智障無知並領有身心障礙手冊，惟尚無資料顯示其
      是否受禁治產之宣告，爰請原告舉證。依上開民法之規定
      ，倘戊○○確無受宣告禁治產者，縱領有身心障礙手冊或
      有精神疾病，尚不能證明其於行為當時係處於無意識或精
      神錯亂之狀態，即非無行為能力之人，故以一般客觀情事
      觀之，若戊○○於行為當時顯非處於無意識或精神錯亂狀
      態中所為者，其所為之意思表示並非無效；何況對保當時
      ，戊○○並無出示身心障礙手冊，從其外觀無從查覺其有
      精神異常之跡象，且本案貸款所需相關資料均係由戊○○
      親自交付被告之承辦人員己○○，而該等資料均係真正並
      非偽造者，貸款約據亦係由承辦人員己○○親自與戊○○
      及梁志豪辦理對保，且戊○○亦親自於貸款文件上按捺指
      紋，貸款金額亦確實撥至戊○○本人之帳戶，故原告於起
      訴狀指摘被告未審查債務人身分與本人親自到場簽名等節
      ，均顯與本案事實不符；原告自不得主張戊○○親簽之貸
      款文件無效。
    (三)查戊○○之精神狀態，雖經榮民總醫院於94年4 月4 日以
      北總精字第0940022321號函覆鈞院在卷，推斷彭女於92年
      10月31日前往本行辦理貸款並提供房屋設定抵押之際，精
      神狀態應已達精神耗弱程度。惟該鑑定書認定之用語為「
      精神耗弱」，與民法第75條但書所稱「無意識」、「精神
      錯亂」亦不相同；又無意識係指全然欠缺意思能力而言，
      精神錯亂則指精神作用暫時發生異狀，以致喪失正常之意
      思能力而言，兩者為不同之精神狀態。而按民法第75條所
      謂：「其意思表示係在無意識或精神錯亂中所為者」，係
      指行為人於行為當時，其意思表示須在無意識或精神錯亂
      中，始能適用該法條之規定而認為無效，且不得以證明非
      行為時患有精神病之證據，憑以認定行為無效。且原告有
      何具體事證足以證明戊○○於設定抵押權為借款當時其係
      在無意識中所為或精神錯亂中所為，徒以戊○○長期罹患
      精神分裂症，智能不佳，認知功能嚴重障礙等情，臆測彭
      女為本件借款及抵押權設定之行為均係在無意識中所為之
      意思表示，尚嫌偏頗，不足採信。況且，對保當時，證人
      己○○從戊○○外觀無從察覺精神異常之跡象，亦無如榮
      民總醫院精神狀況鑑定書所載述情緒欠穩、易怒、自言自
      語、自笑、出現怪異行為或亂丟衣物... 等病發症狀發生
      ；證人己○○與彭女對話及解釋對保內容，彭女都有簡短
      回答：是或不是或點頭為之意思表示。故證人己○○其所
      證非虛，彭女設定抵押權為借款之際，其精神狀態確屬良
      好，非無意識或精神錯亂；彭女所為之抵押借款、抵押權
      設定行為時，係在精神狀態正常下所為之有效行為。
    (四)按「因被詐欺或被脅迫而為意思表示者，表意人得撤銷其
      意思表示。但詐欺係由第三人所為者，以相對人明知其事
      實或可得而知者為限，始得撤銷之。被詐欺而為之意思表
      示，其撤銷不得以之對抗善意第三人。」民法第92條定有
      明文。縱因被告係遭吳雪蘭施行詐術致陷於錯誤而使被告
      誤以為戊○○係有貸款之真意而予撥款，依上開民法第92
      條但書之規定，詐欺係由吳雪蘭所為，須以被告明知其事
      實或可得而知者為限，始得撤銷之。依鈞院93年度訴字第
      1458號刑事判決所示，被告既同為吳雪蘭詐欺之受害人，
      當不符合但書有關得撤銷之規定。退萬步言之，縱表意人
      確係被詐欺而擬撤銷其意思表示，亦不得以其撤銷對抗被
      告。
    並聲明：請求駁回原告之訴。
三、兩造於本院94年1 月11日言詞辯論期日協議不爭執之事實為
    ：
    戊○○於92年10月30日有以如附表二、三所示系爭房地設定
    最高限額1,560,000 元之抵押權予被告，作為戊○○向被告
    借款1,300,000 元之擔保，並被告已將1,300,000 元如數匯
    入戊○○所有之台新銀行0000000000000 帳號帳戶內。
四、本件經依民事訴訟法第271 條之1 準用同法第270 條之1 第
    1 項第3 款規定，整理並協議簡化爭點後，兩造同意就該協
    議簡化後之爭點為言詞辯論，依同法第270 條之1 第3 項之
    規定，本院僅須就兩造協議簡化之爭點為審究。兩造於本院
    94年1 月11日言詞辯論期日協議簡化之爭點為：
    (一)戊○○以系爭房地設定抵押向被告辦理貸款之際，是否不
      具有辨別事理之能力？
    (二)戊○○如係受吳雪蘭之詐騙而以系爭房地向被告辦理抵押
      借款，則原告請求塗銷系爭抵押權是否有據？
五、關於「(一)戊○○以系爭房地設定抵押向被告辦理貸款之際，
    是否不具有辨別事理之能力？」之爭點部分：
    (一)查吳雪蘭與戊○○原為朋友關係，吳雪蘭明知戊○○罹患
      精神疾病且不識中文，竟基於意圖為自己不法所有之概括
      犯意，先於92年10月15日，在戊○○位於臺北縣中和市○
      ○路○ 段101 號之2 之住處，向戊○○佯稱為其辦理殘障
      手冊為由，使戊○○陷於錯誤，交付其所有之房屋、土地
      所有權狀、國民身分證及郵局存摺影本等物予吳雪蘭。吳
      雪蘭得手後，復於92年10月31日，向戊○○佯稱要帶其至
      醫院健康檢查為由，持前開國民身分證同不知情之梁志豪
      ，一同至被告位於臺北市○○○路○ 段289 號2 樓之房屋
      貸款部辦理貸款，吳雪蘭向台新銀行職員己○○施用詐術
      ，佯稱係戊○○本人欲辦理貸款，梁志豪為其保證人，渠
      則因戊○○不識字協助幫忙申辦，使己○○誤以為戊○○
      係出於真意貸款，且吳雪蘭有代為受領之權限，陷於錯誤
      ，撥款1,300,000 元至戊○○所有之台新銀行帳號為
      000000000000號之帳戶內，並同意由吳雪蘭領取該筆款項
      ，而不識字之戊○○亦陷於錯誤，於申請貸款文件上按捺
      指紋，因此而負有貸款債務，吳雪蘭並將該貸款之
      1,300,000 元提領後，用為自己經營生意週轉資金花用殆
      盡之事實，為台灣高等法院93年度上訴字第3596號刑事判
      決所明白審認，有裁判書查詢資料一份在卷可憑。則原告
      主張戊○○係受吳雪蘭施用詐術所騙，乃以系爭房地作為
      向被告借款之擔保等語，即堪採信。
    (二)按無行為能力人之意思表示，無效。雖非無行為能力人，
      而其意思表示，係在無意識或精神錯亂中所為者，亦同。
      民法第75條定有明文。查經本院函囑台北榮民總醫院對戊
      ○○於92年10月30日以系爭房地設定抵押權向被告借款時
      之精神狀況進行鑑定結果，該院以戊○○於86年4 月17日
      至該院精神科初診，症狀為幻聽、情感異常及少語等症狀
      ，加上生活功能低落，診斷為精神分裂症。戊○○並於86
      年9 月4 日於該院精神科住院，主因為情緒低落、身體僵
      硬及少語等症狀，於病歷記載戊○○有情緒欠穩、易怒、
      自言自語、自笑及出現怪異行為等，診斷為精神分裂症。
      戊○○每月均規則於該院精神科門診領藥服藥治療迄今，
      並於92年10月9 日領有精神障礙類中度身心障礙手冊。戊
      ○○於鑑定時就系爭貸款之經過無法自行完全描述事發經
      過，經鑑定人協助以較結構之一問一答方式，戊○○表示
      不知道當時自己去銀行事要辦房屋貸款，戊○○表示與吳
      雪蘭認識多年，貸款當時只是吳雪蘭怎麼說自己就怎麼做
      ，事後才知道吳雪蘭是騙自己。而戊○○於鑑定時意識清
      醒，表情僵硬呆滯，態度疏離，少有眼神互動，少語較沉
      默，可用國語回答，對問話，或不回答或回答較片斷簡單
      。定向力、計算能力、判斷力、抽象思考能力、記憶力較
      差。整體而言，戊○○目前雖無明顯妄想、幻覺及怪異行
      為等精神分裂症狀，但戊○○於鑑定時呈現慢性精神分裂
      症之退縮、無社交、無動力及思想貧乏等負性症狀。其目
      前智力功能在輕度智能障礙程度，且不識字，社會功能亦
      明顯低於普通人，認其於92年10月31日前往被告辦理貸款
      並提供房屋設定抵押之際，精神狀態已達精神號弱程度。
      此有該院94年4 月4 日北總精字第0940022321號函附鑑定
      報告一份附於本院卷第79至81頁可憑。則吳雪蘭顯係利用
      戊○○為一不識字且罹有精神分裂症之精神耗弱者，詐騙
      戊○○以其所有如附表二、三所示位在台北縣中和市之系
      爭房屋及土地向被告辦理抵押借款，戊○○於簽訂系爭借
      款契約及抵押權設定契約時，雖尚未經宣告為禁治產人，
      然由簽約過程，戊○○既並不識字，無從理解借貸契約之
      內容，且罹有精神分裂症，於鑑定時就系爭貸款之經過無
      法自行完全描述事發經過，且表示不知道當時自己去銀行
      事要辦房屋貸款，其所貸借款項又均由吳雪蘭取走，堪認
      戊○○於簽約時，顯然欠缺正常意思能力，係在無意識狀
      態中所為，依民法第75條規定，應屬無效。
    (三)被告雖抗辯：對保當日由戊○○之外觀無法辨識其有精神
      異常之跡象，且本案貸款所需相關資料均係由戊○○親自
      交付己○○，貸款約據亦係由己○○親自與戊○○及梁志
      豪辦理對保，且戊○○亦親自於貸款文件上按捺指紋，貸
      款金額亦確實撥至戊○○本人之帳戶，足見戊○○於對保
      時非處於無意識狀態等語。惟依證人即被告承辦本件借貸
      之行員己○○到場證述「一開始是透過天福資產管理公司
      代辦理，跟我們接觸的是謝適旭，他跟我們聯繫說有人要
      辦貸款，請我們看可以貸多少，我們一般是以權狀影本來
      估，當時他們有給我們權狀影本，當時我覺得這個案子很
      小，不太想做所以我故意說可以貸的金額很低，希望他們
      可以不要辦貸款。但後來他們還是同意貸款。如果透過代
      辦公司我們一開始不會和客戶直接聯絡，都是由代辦公司
      處理，相關的文件資料（如：權狀影本、所有權人的身分
      證影本及財力證明）都是由謝先生交付給我的，財力證明
      部分當初有戊○○的定存單。」、「在送件核准之前，我
      們有請助理作照會的動作，照會的時候我們會打電話過去
      ，確認有貸款這個動作，還有核對填寫的資料申請表的資
      料。電話是助理小姐照會的，他是打到行政院的餐廳，因
      為打家裡沒有人接。我們是透過謝先生約借款人與保證人
      來對保，對保是在我們台新銀行的對保室完成，當時謝先
      生有到，戊○○與吳雪蘭都有到。戊○○就是今天到場的
      這位。對保當時我們有問一下吳雪蘭，吳雪蘭他說他是保
      證人梁志豪的媽媽，他說戊○○比較不懂，所以他從旁協
      助。後來我們照一般對保程序處理，當初我們會告知保證
      人的責任等，戊○○對我的解說在我的想法裡他們都有認
      同。我們知道戊○○是印尼華僑，但是他有臺灣身分證。
      他回答上比較簡短，不會寫中文，但我們認為可能因為他
      是印尼華僑的關係。」、「因為對保的時候我們會跟他解
      釋對保的內容，他們都有點頭等。」、「（問：你是否確
      信戊○○知道他是借款的債務人？）是的。我有跟他說他
      是借款人，我認為他聽得懂我講什麼。」、「辦理對保的
      時候我們有問彭小姐一些問題，包含貸款的內容、金額與
      借款人的部份等他都有簡單的回答：是或不是或點頭。對
      保當時我們是全部解釋完後才請他們簽名或蓋章，當告戊
      ○○不會寫中文，所以我們請他用右手蓋指印。吳雪蘭當
      時有請戊○○現場提出所有權狀正本，身分證正本也有提
      出。」、「（問：之後要撥款前是否有與戊○○他們聯繫
      ？）有，當時是我打的電話，我也是打到行政院的餐廳及
      謝先生。」等語（本院94年2 月1 日言詞辯論筆錄），足
      見戊○○於貸款當時即不識中文，亦不會書寫中文，且對
      己○○之說明均僅回答是或不是或點頭，甚為片斷、簡單
      ，戊○○之身分證件及所有權狀等文件亦係經由吳雪蘭之
      指示、引導，戊○○始為提出，則戊○○是否有意識並了
      解貸款之內容，非無疑問。再者，證人己○○既證述其有
      告知戊○○係擔任借款人、借貸之金額與內容，戊○○應
      有了解其意思等語，而吳雪蘭係利用戊○○為一不識字且
      罹有精神分裂症之精神耗弱者，佯稱為其辦理殘障手冊為
      由，使戊○○陷於錯誤，交付其所有之房屋、土地所有權
      狀、國民身分證及郵局存摺影本等物予吳雪蘭。吳雪蘭得
      手後，復於92年10月31日，向戊○○佯稱要帶其至醫院健
      康檢查為由，持前開國民身分證同不知情之梁志豪，一同
      至被告位於臺北市○○○路○ 段289 號2 樓之房屋貸款部
      辦理貸款之事實，為台灣高等法院上開刑事判決所認定，
      有如前述，如戊○○當時具有意思能力而得了解係擔任借
      款人向被告借款，自無不當場反對，並察覺遭吳雪蘭詐騙
      之理。是原告主張戊○○於92年10月31日前往被告所屬分
      行辦理貸款時，已無意思能力，即堪採信。被告抗辯戊○
      ○於對保時非處於無意識狀態云云，為並未再舉證以為證
      明，自難信為真實。
五、查戊○○於提供系爭房地為擔保簽訂借款契約向被告借款之
    際，既不識字，又無數字觀念，且未收借得款項，堪認戊○
    ○於為上開意思表示時，並不具完全之意思能力，係在無意
    識中所為，依民法第75條規定，應屬無效。至戊○○當時曾
    否因心神喪失不能處理自己事務而被宣告禁治產係另一事，
    要可不問。從而，原告訴請確認被告對戊○○於92年10月30
    日就如附表二、三所示房屋及基地所為最高限額1,560,000
    元之抵押債權不存在，並請求被告將上開最高限額1,560,00
    0 元之抵押權登記予以塗銷，即有理由，應予准許。
六、本件戊○○以系爭房地設定抵押向被告辦理貸款之際，並不
    具有完全之意思能力，有如前述，則本件關於「(二)戊○○如
    係受吳雪蘭之詐騙而以系爭房地向被告辦理抵押借款，則原
    告請求塗銷系爭抵押權是否有據？」之爭點部分，即無審究
    之必要。又本件事證業臻明確，兩造其餘攻擊、防禦方法及
    舉證，經審究後認無礙勝負之判斷，爰不一一論列，附此敘
    明。
七、結論：原告之訴為有理由，依民事訴訟法第78條，判決如主
    文。
中　　華　　民　　國　　94　　年　　5 　　月　　31　　日
                  民事第三庭    法　官　陳麗玲
以上正本係照原本作成
如對本判決上訴，須於判決送達後20日內向本院提出上訴狀
中　　華　　民　　國　　94　　年　　5 　　月　　31　　日
                            書記官　顧嘉文
┌─────────────────────────────────────┐
│附表一                                                                    │
├───┬─────┬─────┬──────┬─────┬─────┬──┤
│編  號│債  權  人│借 款 人  │借款期間    │ 借貸金額 │ 利    率 │備考│
│      │          │          │            │（新台幣）│          │    │
├───┼─────┼─────┼──────┼─────┼─────┼──┤
│001   │台新國際商│戊○○    │92年10月31日│1,300,000 │第1至12期 │    │
│      │業銀行股份│          │至112年10月 │元        │固定利率  │    │
│      │有限公司  │          │31日        │          │2.7%，餘按│    │
│      │          │          │            │          │上述基準利│    │
│      │          │          │            │          │率加2%。  │    │
└───┴─────┴─────┴──────┴─────┴─────┴──┘
┌─────────────────────────────────────────────────────────────┐
│附表二                                                                                                  93年度訴字第1866號│
├─┬───────────────────────────┬─┬────────────┬─────────┬──────┤
│編│        土          地          坐          落        │地│    面            積    │                  │            │
│  ├───┬────┬────┬────┬────────┤  ├──┬──┬──────┤  權  利  範  圍  │備        考│
│號│縣  市│鄉鎮市區○   段   ○ ○  段 │  地        號  │目│公頃│公畝│  平方公尺  │                  │            │
├─┼───┼────┼────┼────┼────────┼─┼──┼──┼──────┼─────────┼──────┤
│１│台北縣│中和市  │景福    │        │651             │建│    │    │73.84       │四分之一          │            │
├─┼───┼────┼────┼────┼────────┼─┼──┼──┼──────┼─────────┼──────┤
│２│台北縣│中和市  │景福    │        │652             │建│    │    │82.34       │四分之一          │            │
└─┴───┴────┴────┴────┴────────┴─┴──┴──┴──────┴─────────┴──────┘
┌────────────────────────────────────────────┐
│附表三                                                                                  │
├───┬───────────────┬────────┬────────┬──────┤
│建  號│門      牌      號       碼   │坐  落  地  號  │面積（平方公尺）│權利範圍    │
├───┼───────────────┼────────┼────────┼──────┤
│802   │台北縣中和市○○路○段101之2號 │台北縣中和市景福│124             │全部        │
│      │                              │段651,652地號   │                │            │
└───┴───────────────┴────────┴────────┴──────┘
